【裁判字號】    98,家抗,27
【裁判日期】    981027
【裁判案由】    聲明繼承
【裁判全文】
臺灣新竹地方法院民事裁定              98年度家抗字第27號
抗  告  人  丙○○
                        厝27.
            甲○○
                        厝16.
前列二人共同
代  理  人  乙○○
上列當事人間聲明繼承事件，抗告人對於中華民國98年9月16日
本院家事法庭98年度司聲繼字第1號第一審裁定提起抗告，本院
裁定如下：
    主  文
抗告駁回。
抗告程序費用新臺幣壹仟元由抗告人負擔。
    理  由
一、本件抗告人於原審聲請及抗告意旨略以：抗告人係被繼承人
    吳乙義（民國○○年○○月○○日生，身分證統一編號：Ｚ0000000
    00號、生前住新竹市○○區○○里○○鄰○○路○段348號，
    96年8月23日死亡）之胞弟、胞妹，為其繼承人，爰依法向
    原審聲明繼承被繼承人吳乙義之遺產，詎原審以被繼承人吳
    乙義於單身榮民親屬關係表所載之親屬為吳魏填，而非抗告
    人甲○○，且未提及仍有胞妹丙○○等情，駁回抗告人之聲
    請。惟查，被繼承人吳乙義曾於西元1993年與其胞妹即抗告
    人丙○○通信，然因抗告人丙○○業已出嫁，即為外人，且
    被繼承人吳乙義個性剛愎，對外人較有防備之心，故僅提及
    其弟吳魏填。又甲○○曾用名吳魏填之事，亦曾於西元2008
    年12月15日在揭東縣月城鎮籃頭村民委員會作成親屬關係證
    明書。為此提起抗告，請求廢棄原裁定等語，並提出被繼承
    人吳乙義除戶謄本、居民身份證、常住人口登記卡、往來書
    信及信封、親屬系統表、親屬關係公證書、廣東省揭陽縣公
    證處公證書及財團法人海峽交流基金會證明書、揭東縣月城
    鎮籃頭村民委員會親屬關係證明書等件為證。
二、按「在大陸地區製作之文書，經行政院設立或指定之機構或
    委託之民間團體驗證者，推定為真正。」、「依本條例第七
    條規定推定為真正之文書，其實質上證據力，由法院或有關
    主管機關認定。文書內容與待證事實有關，且屬可信者，有
    實質上證據力。推定為真正之文書，有反證事實證明其為不
    實者，不適用推定。」，臺灣地區與大陸地區人民關係條例
    第7條及該條例施行細則第9條分別定有明文。可知，上開條
    例第7條所稱之真正，係指形式上之真正而言，至該文書之
    內容是否足以證明某一待證事實存在，仍需綜合一切事實證
    據予以判斷，並非該文書一經提出，法院即不須就其他應依
    職權調查之事項予以調查。是經財團法人海峽交流基金會（
    下稱海基會）驗證之大陸地區公證書，其內容是否真實，法
    院仍應為實質之調查，不得認該公證書係公文書即遽予採信
    。又按大陸地區人民依臺灣地區與大陸地區人民關係條例第
    66條規定，向法院為繼承之表示，法院對該聲明繼承之表示
    為准否之裁定，係屬非訟事件之裁定，僅依非訟事件程序，
    就聲請人提出之證明文件之形式上要件是否具備，予以審查
    即為已足，並無進一步確定實體上法律關係存否之必要，則
    法院一旦就聲請人提出之證明文件為形式上之審查，無法認
    為聲請人符合繼承人身分，即應為不准繼承之裁定，聲請人
    如有爭執，應另行提起訴訟以資解決。
三、經查，抗告人主張其為被繼承人吳乙義之胞弟、胞妹，而被
    繼承人吳乙義於96年8月23日死亡，抗告人依臺灣地區與大
    陸地區人民關係條例第66條規定，聲明繼承被繼承人吳乙義
    之遺產，雖據其提出中華人民共和國廣東省揭陽市公證處（
    2009）揭証內民字第349號親屬關係公證書為證，並經財團
    法人海峽交流基金會認證，而得認為其形式為真正，然該公
    證書之內容是否符合事實，該基金會並無從得知，法院仍得
    審認其內容是否真實。依原審向行政院國軍退除役官兵輔導
    委員會新竹榮民服務處查詢吳乙義之人事資料，被繼承人吳
    乙義生前於90年5月26日在行政院國軍退除役官兵輔導委員
    會新竹榮民服務處委託第三人伍統中填寫單身榮民親屬關係
    表時，陳稱有大陸地區親屬一名，該名親屬為其胞弟吳魏填
    ，並非本件抗告人甲○○，有行政院國軍退除役官兵輔導委
    員會新竹榮民服務處98年6月4日竹榮處字第0980003130號函
    檢送之單身榮民親屬關係表在卷可稽（原審卷第25頁）。另
    據被繼承人吳乙義之榮民基本資料記載，其於87年間亦向訪
    查人員表示於大陸地區有兄弟，惟並未提及其有妹妹乙節，
    有新竹榮民服務處榮民基本資料附卷可憑（原審卷第22-23
    頁），按兄妹關係乃屬至親，兩岸開放探親至今多年，兩岸
    人民已多有交往，茍被繼承人吳乙義在大陸確有胞妹，則其
    於填寫單身榮民親屬關係表陳報親屬時，衡情當不至於漏填
    ，故上開被繼承人所填寫之親屬資料，自較抗告人所提親屬
    關係公證書記載之內容為真實可採。又抗告人提出被繼承人
    吳乙義生前寄與吳魏填之信函2件，信中並慰問胞弟吳魏填
    及其家人，惟並無隻字片語提及抗告人丙○○、甲○○，則
    抗告人丙○○、甲○○如確係被繼承人吳乙義之胞妹、胞弟
    ，手足情深，誼屬至親，豈有從未聞問之理？抗告人雖另提
    出被繼承人吳乙義生前寄與抗告人丙○○之信函1件，惟查
    ，依被繼承人吳乙義之除戶謄本及抗告人提出之親屬關係公
    證書，被繼承人吳乙義為家中長子，然被繼承人吳乙義卻於
    前開信中自稱二兄，則抗告人丙○○是否為被繼承人吳乙義
    之胞妹，並非無疑。況於行政院國軍退除役官兵輔導委員會
    新竹榮民服務處委託第三人伍統中填寫單身榮民親屬關係表
    時，並未曾記載其尚有吳魏填以外之親屬，衡情，倘抗告人
    丙○○、甲○○真係被繼承人吳乙義之胞妹、胞弟，則被繼
    承人吳乙義既曾於81年間前往大陸地區探親，焉有不將其記
    載於上開親屬關係表之理？且上開親屬關係表製作時，被繼
    承人吳乙義既已從大陸地區探親返國，則對於同住在廣東省
    揭陽縣月城鎮籃頭村寨內頂新厝地區之手足，豈會漏未記載
    ，抗告人丙○○、甲○○陳稱其係被繼承人吳乙義之胞妹、
    胞弟，自非無疑。再者，抗告人甲○○雖具狀表示其為吳魏
    填本人，另名吳乙充，並提出廣東省揭陽市公證處出具之（
    2009）揭証內民字第905號曾用名公證書、財團法人海峽交
    流基金會認證之證明及揭東縣月城鎮籃頭村民委員會出具之
    親屬關係證明書影本為證，惟觀諸抗告人甲○○所提出之常
    住人口登記卡中曾用名一欄中，並無任何記載，此有抗告人
    甲○○常住人口登記卡影本在卷可佐（原審卷第38頁），而
    該揭東縣月城鎮籃頭村民委員會出具之親屬關係證明書如係
    經抗告人口述做成，未經詳細查證，則可信性亦非無疑。
四、次查，證人伍統中於原審訊問時證稱：「（問：對吳乙義先
    生有任何印象？）他是我服務的對象，他是在台單身榮民，
    應該是在95年車禍，96年病逝竹東榮民醫院。他跟我講，他
    回去過家鄉廣東省揭陽，印象中他說他有弟弟。」，「（問
    ：有何其他意見？）我印象中他沒有提過妹妹的事。」、「
    （問：有無聽過甲○○、丙○○？）我沒聽過。」等語綦詳
    （參原審98年9月11日訊問筆錄），則依證人伍統中之前開
    證述，自難認抗告人即為被繼承人吳乙義之胞弟及胞妹。
五、綜上所述，抗告人是否為被繼承人吳乙義在大陸地區之胞弟
    、胞妹，甚有疑義，自難以抗告人所提出親屬關係公證書、
    信函及與行政院國軍退除役官兵輔導委員會新竹榮民服務處
    所保存資料所述均不符之書證，即遽認抗告人為被繼承人吳
    乙義之真正繼承人。從而，抗告人聲請准予繼承被繼承人吳
    乙義在臺灣地區遺留之遺產，於法尚有未合，原審駁回抗告
    人之聲請，並無違誤，抗告人指摘原裁定不當，求予廢棄，
    為無理由，應予駁回。
六、據上論結，本件抗告為無理由，依非訟事件法第46條、第21
    條第1項、第24條第1項，民事訴訟法第495條之1第1項、第
    449條第1項、第95條、第78條、第85條第1項，裁定如主文
    。
中    華    民    國    98    年    10    月  27    日
                民事第一庭     審判長法   官  蔡孟芳
                                     法   官  高敏俐
                                     法   官  許翠玲
以上正本係照原本作成。
如不服本裁定，僅得於收受本裁定正本送達後10日內，以適用法
規顯有錯誤為理由，並委任律師為代理人向本院提出再抗告狀，
（須附繕本一份及繳納再抗告裁判費新臺幣1,000元），經本院
許可後始可再抗告。
中    華    民    國    98    年    10    月    27    日
                                      書記官  江靜玲


司法院資訊處製作；財團法人民間司法改革基金會備份。
